最高法院刑事判決　　　　　　　　　　　　　　　八十七年度台上字第三五○○號
　　上　 訴　 人
　　即 自　訴 人　山仁工業股份有限公司
　　代　 表　 人　林榮發
　　上訴人即被告　朱慶松
右上訴人等因被告侵占案件，不服台灣高等法院中華民國八十六年三月十九日第二審
判決（八十五年度上訴字第五六五九號，自訴案號：台灣板橋地方法院八十四年度自
字第四五二號），提起上訴，本院判決如左：
    主  文
原判決撤銷，發回台灣高等法院。
    理  由
本件原判決維持第一審論處被告朱慶松意圖為自己不法之所有，而侵占業務上所持有
之物罪刑之判決。對涉嫌於民國八十四年八月三十日向梅花鋁業有限公司收取侵占各
為新台幣（下同）十四萬一千三百三十七元及二十四萬五千七百元之支票，被告於自
訴人催討前既將支票自行存入自訴人帳戶，尚非有何不法意圖。另向張志翔收取六萬
元貨款係以被告自己所欠張志翔之借款扣抵，均難認有侵占犯行，惟自訴人係認與前
述已判處罪刑部分，有連續犯關係在裁判上為一罪，不另為無罪之諭知，固非無見。
惟查：(一)原判決事實欄記載：「……經詠鈦公司交付如附表所示編號一、二、三之支
票三紙，乃朱慶松竟意圖為自己不法之所有，將其中如附表編號二、三所示之支票二
紙……予以侵占……」。經核原判決並無上開附表，自嫌失據。(二)依山仁工業股份有
限公司營業管理辦法第六條第一款規定：「營業人員收取貨款時……應確實核對付款
票期、金額及票據內容無誤後，於收款當日填具繳款單連同貨款送交出納辦理繳納」
（見一審卷九○頁），營業員收取貨款支票應當日繳交出納，不得擅自留置。侵占罪
為即成犯，於持有人將持有他人之物變易為所有之意思時，即行成立，不因事後歸還
而阻卻犯罪之成立。本件被告於八十四年八月三十日收受系爭支票，依規定應當日繳
交，迨至被告同年九月三十日離職，且自訴人於同年十月四日擬妥自訴狀準備對被告
提出自訴，當日被告始將系爭支票存入自訴人在銀行之帳戶內，能否謂被告自始無易
持有為所有之不法意思﹖不無研求之餘地。上訴人等上訴意旨各自指摘原判決為違法
，非無理由，應認有發回更審之原因。又本件雖屬刑事訴訟法第三百七十六條第三款
所列之案件，惟於修正刑事訴訟法施行前，原得上訴於第三審法院，且已繫屬於法院
，依刑事訴訟法施行法第五條第一項規定，仍應依施行前之法定程序終結之，附此
明。
據上論結，應依刑事訴訟法第三百九十七條、第四百零一條判決如主文。
中      華      民      國    八十七    年      十      月     十五     日
                              最高法院刑事第五庭
                                  審判長法官  陳  錫  奎
                                        法官  王  德  雲
                                        法官  洪  清  江
                                        法官  吳  昆  仁
                                        法官  李  伯  道
      右正本證明與原本無異
                                              書  記  官
中      華      民      國    八十七    年      十      月    二十二    日
                                                                        Ｂ
